臺灣臺中地方法院刑事裁定　　　　　　　96年度聲判字第83號
聲　請　人　乙○○
即　告訴人
代　理　人　何中慶　律師
被　　　告　甲○○
　　　　　　　　　　樓
上列聲請人因告訴被告涉嫌詐欺等案件，不服臺灣高等法院臺中
分院檢察署檢察長駁回再議之處分（96年度上聲議字第1426號）
，聲請交付審判，本院裁定如下：
    主  文
聲請駁回。
    理  由
一、按告訴人不服上級法院檢察署檢察長或檢察總長認再議為無
    理由而駁回之處分者，得於接受處分書後10日內委任律師提
    出理由狀，向該管第一審法院聲請交付審判；法院認交付審
    判之聲請不合法或無理由者，應駁回之；法院為前項裁定前
    ，得為必要之調查，刑事訴訟法第258條之1、第258條之3第
    2項前段、第3項分別定有明文。
二、本件聲請交付審判意旨略以：
  (一)詐欺罪部分：被告甲○○於民國87年間，明知自己已無支付
    能力，卻以召集互助會之方式，誘騙聲請人即告訴人（下稱
    聲請人）乙○○加入，聲請人為年逾七旬之老榮民，畢生積
    蓄有限，係因被告不斷遊說保證，使聲請人陷於錯誤，始加
    入該互助會，然被告於領取會款後，隨即惡性倒會，積欠聲
    請人會款新台幣（下同）119萬7千元，拒不出面處理，實已
    構成刑法第339條第1項之詐欺取財罪。被告於收取會款後，
    即杳無音訊，經聲請人多方設法向其索討，被告為安撫聲請
    人，乃答應於92年6月30日前償還，並簽發發票日均為92年6
    月30日，面額分別為17萬元、59萬元及43萬元之本票3紙交
    予聲請人，惟上開本票屆期亦未兌現，且3紙本票之背書「
    陳川益」竟係被告所偽造，足見被告自始無還款誠意，以欺
    瞞之手段使聲請人延誤求償時機。而遭被告倒會之被害人，
    除聲請人外，另有張秋美、蔡忠謀、卓銘庚、薛麗華等人，
    檢察官均未傳喚上開證人到庭說明，即逕為不起訴處分，實
    有未盡調查之處。
  (二)侵占罪部分：被告擅自挪用聲請人所得會款，事後於87年2
    月1日簽立「保管會款書」，經查該「保管會款書」第一行
    即載明「本人為會首因將乙○○先生所得會款新台幣110萬
    元正挪用」，足見被告係挪用聲請人「所得會款」，且該文
    件載明係「保管會款書」，足見該110萬元會款係聲請人所
    有，遭被告擅自挪用，被告行為應構成刑法第335條第1項之
    侵占罪無疑。
三、本件聲請人前以被告涉嫌詐欺及侵占等案件，向臺灣臺中地
    方法院檢察署檢察官提出告訴，經該檢察署檢察官為不起訴
    處分（96年度偵緝字第1181號）後，聲請人不服，聲請再議
    ，亦經臺灣高等法院臺中分院檢察署檢察長以再議無理由而
    駁回再議（96年度上聲議字第1426號）等情，業經本院調取
    上開偵查卷宗及處分書審閱無訛。
四、按刑事訴訟法第258條之1規定告訴人得向法院聲請交付審判
    ，此乃對於檢察官不起訴或緩起訴裁量權制衡之一種外部監
    督機制，此時，法院僅在就檢察官所為不起訴或緩起訴之處
    分是否正確加以審查，以防止檢察機關濫權，依此立法精神
    ，法院就聲請交付審判案件之審查，所謂「得為必要之調查
    」，其調查證據之範圍，自應以偵查中曾顯現之證據為限，
    不可就告訴人新提出之證據再為調查，亦不可蒐集偵查卷以
    外之證據。又依刑事訴訟法第260條對於不起訴處分已確定
    或緩起訴處分期滿未經撤銷者得再行起訴之規定，其立法理
    由說明，本條所謂不起訴處分已確定者，係包括聲請法院交
    付審判復經駁回者之情形在內，則法院就聲請交付審判案件
    之審查，所謂「得為必要之調查」，其調查證據範圍，自更
    應以偵查中曾顯現之證據為限，不得就告訴人新提出之證據
    再為調查，亦不可蒐集偵查卷以外之證據，否則，將與刑事
    訴訟法第260條之再行起訴規定，混淆不清，合先敘明。經
    查：
  (一)本件聲請人固認被告於召集互助會之初，即明知自己已無支
    付能力，猶百般遊說聲請人加入該互助會，而認被告因此有
    施用詐術之行為云云。然互助會為我國民間盛行之聚資方式
    ，為國民重要之經濟活動之一，而會首常因經濟窘迫始出而
    邀會，其捉襟見肘乃意料中事」（見司法行政部58年4月出
    版之臺灣民事習慣調查報告第546頁），是互助會首常係因
    為調度周轉資金而起會，此為臺灣民間互助會之常態。本件
    互助會係於85年11月1日起會，會員含會首共計17人，每會2
    萬元，採外標制，於證人陳瓊英86年12月1日標得該次合會
    後即倒會，倒會原因可能因會首即被告財務上問題等情，業
    據證人陳瓊英於偵訊時證述明確（見95年度偵續字第190號
    卷第20-21頁），聲請人亦稱會參與被告之互助會，係因被
    告與其妻係同事關係，並未聽聞被告有冒名投標之情事等語
    （見95年2月15日警詢筆錄、96年3月6日偵訊筆錄），並未
    提及係因被告施用何種詐術致其陷於錯誤而參與該互助會，
    且該互助會係至第14次會期後始行倒會，倘被告自始即因無
    資力而有詐騙聲請人及其他會員之意圖，豈有不在起會後短
    時間內多次冒名標走會款，而仍讓互助會進行長達1年2個月
    之時間，於倒數第4次會期投標結束才倒會之理？是實難逕
    以被告事後中途止會及未如期繳付會款，逕認其有詐欺之故
    意。
  (二)聲請人又以被告於92年6月30日開立3紙本票用以償還積欠之
    會款，到期卻未履行，並迅速脫產，致聲請人無從依循強制
    執行程序求償，而認被告有施用詐術之行為，然刑法第339
    條第1項詐欺罪之成立，以意圖為自己或第三人不法所有，
    以詐術使人將本人或第三人之物交付為要件，此所謂以詐術
    使人交付，必須被詐欺人因其詐術而陷於錯誤，若其所用方
    法，不能認為詐術，亦不致使人陷於錯誤，即不構成該罪（
    最高法院46年台上字第260號判例意旨參照）。至於債務人
    於債之關係成立後，如有未依債之本旨履行債務之情形，在
    一般社會經驗上可能之原因甚多，縱令是出於惡意不為履行
    ，苟無足以證明債務人在債之關係發生時，自始即具有獲取
    不法財物之積極證據，亦僅能令負民事之債務不履行責任，
    尚不得據此事後債務不履行之客觀事態，逕而推定債務人原
    先主觀上即具有詐欺之犯意，無從以被告於合會終止後近6
    年所開立之票據無法兌現，遽論被告於召集合會時有施用詐
    術之行為。至被告於上開3紙本票後偽造「陳川益」背書之
    行為，業經本院以93年度沙簡字第27號判處有期徒刑4月確
    定，有上開判決書1份在卷可稽（見96年度偵緝字第1181號
    卷第24頁），惟被告偽造背書之行為仍與被告有無施用詐術
    使聲請人陷於錯誤而參與該合會無關。是原不起訴處分書以
    被告除積欠聲請人會款外，並無冒名投標之情事，且事後已
    與會員陳瓊英、王怡儀達成部分和解，而認被告並無詐欺犯
    罪意圖，其採證用法尚與事理無悖。
  (三)聲請人又認被告於87年2月1日簽立之「保管會款書」上載明
    被告將聲請人「所得會款」予以挪用而應成立侵占罪云云。
    惟按，民間互助會，係會首與各會員間締結之契約，會首取
    得請求各會員按期給付會款之債權，並負責收齊會款及交付
    得標會員之債務，各會員僅於得標時，取得請求會首交付得
    標會款之債權，並非因其得標而當然取得得標會款之所有權
    ，該項會款在會首交付與得標會員之前，屬會首所有，故會
    首於收齊會款後，拒不交付與會員，而擅自花用，乃係債務
    不履行問題，不成立侵占罪（最高法院87年台非字第255號
    判決、28年上字第1479號判例意旨參照）。聲請人於96年3
    月6日偵訊時指稱「（檢察官問：你的二會有無去標？）我
    有去標一次，另一次叫我太太去，但都沒有標到，張淑娟的
    部分也沒有標到。（檢察官問：甲○○的會何時倒掉？）他
    倒後沒通知我，所以我不知道，他人就不見了」等語（見95
    年度偵續字第190號卷第38頁），本件被告發起之互助戶係
    於86年12月間倒會，致聲請人參與之2會無法投標、仍屬活
    會而因此積欠聲請人會款119萬7千元，聲請人根本從未得標
    ，更從未取得會款，聲請人所有者應僅是向被告請求給付會
    款之請求權，上開「保管會款書」所稱之「所得會款」，應
    係表示被告承諾該會款請求權之存在，並擔保將來歸還聲請
    人之承諾，並非表示會款已由被告收齊後交予聲請人，聲請
    人僅以「所得會款」之字面解釋而認為被告將已交付聲請人
    而屬聲請人所有之會款挪用係屬侵占云云，顯有違誤。
五、綜上所述，被告涉犯詐欺及侵占等罪嫌部分，經本院審閱偵
    查卷宗全卷，認聲請人於偵查中所指摘可疑不利被告之上開
    事證，業經檢察官調查後於不起訴處分書內予以說明不採之
    理由，且原不起訴處分書所載理由，亦無違背經驗法則、論
    理法則或其他證據法則之處。至聲請人另希望傳訊張秋美、
    蔡忠謀、卓銘庚、薛麗華到庭證述，亦有悖於本院調查證據
    之範圍，自應以偵查中曾顯現之證據為限，不可就告訴人新
    提出之證據再為調查等原則。故聲請人聲請本案交付審判，
    為無理由，應予駁回。
據上論斷，依刑事訴訟法第258條之3第2項，裁定如主文。
中　　華　　民　　國　　96　　年　　10　　月　　12　　日
                     台灣台中地方法院刑事第二庭
                         審判長法  官  曾佩琦
                               法  官  許金樹
                               法  官  陳姵君
上正本證明與原本無異。
本裁定不得抗告。
                               書記官  莊金屏
中　　華　　民　　國　　96　　年　　10　　月　　12　　日
